台灣彰化地方法院刑事判決　　　　　　　　　　　　　　八十九年度自字第八號
　　自　訴　人　甲○○
　　被　　　告　戊○○
　　被　　　告　丙○○
　　被　　　告　丁○○
右列被告等因偽造文書案件，經自訴人提起自訴，本院判決如左：
    主  文
戊○○行使變造私文書，足以生損害於公眾及他人，處有期徒刑伍月，如易科罰金，
以參佰元折算壹日。
丙○○、丁○○均無罪。
    事  實
一、戊○○、丙○○於民國（下同）八十六年七月間與甲○○訂立合建契約，約定由
    其等提供其所有坐落南投縣竹山鎮○○段柯子坑小段第四十九之二地號及同小段
    第七十七之九地號二筆土地與甲○○合建十九棟二樓半之樓房，嗣二造因合建契
    約之履行發生糾紛，丙○○乃委請戊○○於八十九年五月三日向本院民事庭對甲○○及皇賓開發建設有限公司（下稱皇賓公司，負責人王游素鶯係甲○○之妻）
    起訴請求履行契約賠償其等新台幣（下同）三百四十五萬四千四百八十元，詎戊○○為圖勝訴，竟於起訴前之八十九年二、三月間，在其位於彰化縣田中鎮○○
    里○○路○段二四０號之住處內，將兩造所簽訂合建契約書第五條：「押金新台
    幣三百萬元整，以工程進度計算，經雙方同意分期退還乙方」，以立可白塗抹後
    變造為「押金新台幣二百萬元整，本票押金以工程進度計算，經雙方同意分期退
    還乙方」後，將該變造後之合建契約影本附於上開起訴狀內充作證物提出於本院
    民事庭以行使該變造私文書，足以生損害於本院審理之正確性以及甲○○。
二、案經甲○○提起自訴。
    理  由
壹、被告戊○○部分：
一、右揭事實，業據被告戊○○於本院審理時供承不諱，核與自訴人甲○○所訴述之
    情節悉相吻合，復有前開遭被告戊○○變造之合建契約書影本乙份在卷可資佐證
    ，本案事證已臻明確，被告戊○○犯行堪予認定，應依法論科。
二、核被告戊○○所為，係犯刑法第二百十六條、第二百十條之行使變造私文書罪。
    其變造私文書後持之行使，變造之低度行為應為高度之行使行為所吸收，祇論以
    行使變造私文書罪。爰審酌被告戊○○之品行、素行、犯罪動機、目的、手段、
    犯罪所生之危害及犯罪後態度等一切情狀，量處如主文所示之刑，並喻知易科罰
    金之折算標準，以示懲儆。
三、又被告為前開犯罪行為後，刑法第四十一條已於九十年一月十日修正公布，經比
    較修正前後之規定，以修正後之新法較有利於被告，爰依刑法第二條第一項前段
    規定，適用修正後之刑法第四十一條第一項前段，而諭知易科罰金之折算標準，
    附此敘明。
四、自訴意旨另認被告戊○○尚有於上揭時地變造偽造前開合建契約書第四條、第八
    條及第十條之一云云。惟訊據被告戊○○則堅決否認涉有此犯行，辯稱：我只有
    變造合建契約書第五條，將參佰萬改成貳佰萬本票，第四條後段、第八條及第十
    條之一均無偽造過，民事庭起訴時所提出合建契約書影本是伊和自訴人甲○○所
    定之初約，故才會與甲○○本身所持有之合建契約書原本不一樣，甲○○版之合
    建契約書第四條後半部（即押金支票．．．）、八條、第十條之一均是甲○○與
    丙○○嗣後經過協商才再加進去等語。經查：本案共同被告丙○○於本院九十一
    年五月二十一日審理時供稱：合建契約第四條後半段、第八條、第十條之一是我
    出面訂約時才加進去的，所以增加條文部分我都有蓋章，可知戊○○所提出之民
    事起訴狀後面所附的合建契約書是影印我尚未出面簽約時的原始合建契約（即初
    約），所以第四條後段、第八條、第十條之一並無偽造，只有修改第五條，至於
    第五條戊○○修改的用意我就不知道了。」等語，另同案被告丁○○亦供稱：「
    （兩造訂約情形如何？）合建契約書是在自訴人家中訂定，訂約時庚○○、乙○○、己○○、戊○○也有在場，丙○○當時沒有在場，後來丙○○看過契約書後
    ，丙○○要求補充契約書他才蓋章，之後兩造有陸陸續續修改契約書，有七、八
    次，每次修改、增訂時見證人都有在場。」等語，均核與證人即系爭合建契約見
    證人乙○○到庭所證述：「初約時丙○○並無在場，是正式訂約時丙○○才出來
    ，訂約後雙方有來代書那裡爭吵過好幾次，至於有修改過契約幾次，時間已久，
    我已經忘記，但是印象中大約有一次。」等語大致符合，再徵諸被告戊○○所提
    出於本院民事庭之合建契約書影本第四條後半段、第八條、第十條之一上均無丙○○之印章等情以觀，顯見被告戊○○所於本院民庭所提出之合建契約確屬伊本
    身與甲○○先前所簽定之初約無訛，被告戊○○上開所辯應堪採信，是此部分犯
    罪不能證明，惟依自訴意旨，被告此部分犯行與前揭有罪部分犯行具有單純一罪
   之關係，爰不另為無罪諭知。
貳、被告丙○○部分：
一、自訴意旨略以：被告丙○○與戊○○二人為圖勝訴，竟將兩造所簽訂上開合建契
    約書第四條後段、第五條、第八條、第十條之一加以變造後，將該變造後之合建
    契約影本附於上開起訴狀內提出於本院民事庭以行使該變造私文書，足以生損害
    於本院審理之正確性以及甲○○，因認被告丙○○亦涉有共同行使偽造私文書之
    罪嫌云云。
二、按為訴訟上證明之資料，須通常一般之人均不致有所懷疑，而得確信其為真實之
    程度者，始得據為有罪之認定。倘其證明尚未達於此一程度，而有合理性懷疑存
    在時，即不得遽認被告犯罪，通觀最高法院七十六年度台上字第四九八六號、三
    十年上字第四八二號等判例所持一貫見解，不難明瞭。次按共犯之成立，除共同
    實施犯罪行為者外，其就他人之行為負共犯之責者，以有意思聯絡為要件，若事
    前並未合謀，實施犯罪行為之際，又係出於行為者獨立之意思，即不負共犯之責
    ，亦有最高法院十九年上字第六九四號判例可資參照。
三、自訴意旨認被告丙○○涉有上開罪嫌，主要係以上開民事起訴狀係被告戊○○與
    丙○○共同提出為其主要依據。惟訊之被告丙○○則堅決否認上開犯行，辯稱：
    系爭民事起訴狀係由戊○○委託他人草擬後交由伊過目，伊審視起訴之對象、訴
    請賠償內容以及事實經過無誤後乃同意依草稿之內容遞狀，遂由戊○○在當地刻
    印、用印及準備證物，並提出法院，是提出變造契約之人為戊○○，伊並未參與
    ，亦不知情等語。經查：同案被告戊○○業於本院審理時供稱：（問：在民事起
    訴書中，是你與丙○○具名提出，提出之前，他有無看過起訴狀及所附的合建契
    約書？）沒有，他當時人在台北，等到鈞院民事庭通知開庭時，在法庭辯論時，
    法官要求拿出正本經過核對後，才知道合建契約的內容有被修改過，這時他才知
    道合建契約有被修改過等語（詳見本院九十一年五月二十一日訊問筆錄），再參
    諸被告戊○○提出於本院民事庭之起訴狀內之修改處僅有戊○○私人印章並無丙○○之印章加蓋其上，且具狀人丙○○下方所蓋亦非丙○○之印鑑章，況系爭起
    訴狀後附之合建契約書影本又係被告戊○○與甲○○先前所定之初約（因其上並
    無丙○○任何簽章，已見前述），而非被告丙○○與自訴人甲○○嗣後協商所定
    之新約影本，足見系爭民事起訴狀及其後附之證物確係由同案被告戊○○一人單
    獨遞出與準備證物無訛（蓋上開證物若係由被告丙○○準備，丙○○斷不會提出
    先前僅由戊○○與甲○○二人所簽訂之初約影本），是被告丙○○並不知合建契
    約被變造，且亦非被告丙○○提出附於系爭民事起狀之後。綜上所述，被告丙○○上開所辯應堪採信，此外，復查無其他積極證據足資認定被告丙○○有何自訴
    人所指不法之行為，罪嫌尚屬不足，應為被告丙○○無罪之諭知。
參、被告丁○○部分：
一、自訴意旨另略以：被告丁○○係兩造合建契約書之代書，竟共謀與被告戊○○、
    丙○○變造合建契約書第五條，並趁保管自訴人印章之便，在被告丙○○所持有
    之合建契約書原本首頁及末頁盜蓋「皇賓公司」及法定代理人「王游素鶯」之印
    文，因認被告丁○○亦涉有共同偽造私文書之罪嫌云云。
二、按事實之認定，應憑證據，如未能發現相當證據，或證據不足以證明，自不能以
    推測或擬制之方法，以為裁判基礎，最高法院著有四十年台上字第八六號判例可
    循。又認定不利於被告之事實，須依積極證據，茍積極證據不足為不利於被告事
    實之認定時，即應為有利被告之認定，更不必有何有利之證據，亦有最高法院三
    十年上字第八一六號判例可資參照。次按自訴人之自訴，係以使被告受刑事訴追
    為目的，是其陳述是否與事實相符，仍應調查其他證據以資審認，亦有最高法院
    五十二年台上字第一三００號判例意旨可資參照。
三、經查：自訴意旨認被告丁○○涉有上開罪嫌，主要係以其本身所持有之合建契約
    書原本其首頁及末頁並無「皇賓公司」及法定代理人「王游素鶯」之印文為其主
    要依據。惟訊之被告丁○○則堅決否認上開犯行，辯稱：伊並無變造建契約書第
    五條；又自訴人印章從不會交給別人保管，「皇賓公司」及法定代理人「王游素
    鶯」之印文非伊盜蓋等語。經查：(1)同案被告戊○○業於本院審理時坦承附於系
    爭民事起訴狀後之合建契約書第五條係伊一人所獨自變造，已見前述，而自訴人
    復均未提出被告丁○○就此變造私文書部分與被告戊○○有犯意聯絡及行為分擔
    之客觀積極證據以供本院調查，尚難僅憑自訴人一人之臆測，率爾認定被告丁○○涉有此部份之犯行。(2)自訴人甲○○先於本院八十九年九月十四日訊問時明確
    陳稱：「（問：有無蓋公司的印章？）沒有，那印章是偽造的，我也沒有授權給
    代書刻印章，我說要蓋章我隨時去只要三分鐘就到了。我印章是隨時帶在身上。
    」等語，嗣本院將上開印文送內政部警政署刑事警察局鑑定，發現被告丙○○所
    持有之合建契約書首、末頁上所蓋「皇賓開發建設有限公司」、「王游素鶯」印
    文與自訴人甲○○所提出「皇賓開發建設有限公司」、「王游素鶯」印章之印文
    相同，此有該局所出具八十九年十月四日刑鑑字第一四七二六四號鑑驗通知書乙
    份在卷足稽，自訴人遂於本院訊問時再改稱：「其於八十七年六月委由代書辦理
    土地過戶，印章留置丁○○代書處二天時被偷蓋云云」（見本院八十九年十二月
    二十一日訊問筆錄及九十一年五月二十一日審理筆錄），然查四十九─三地號土
    地（分割自系爭四十九─二地號）早於八十六年十二月二十日辦理過戶手續，有
    土地登記簿謄本乙份附卷可稽，而皇賓公司及王游素鶯加蓋用印於契約書之日期
    為八十八年一月十六日，時間差距甚久，顯見自訴人所言不實，非無瑕疵可指。
    況自訴人僅係單純指稱上開印文係遭被告丁○○所盜蓋，並無舉出其他客觀之積
    極證據以供本院查證，尚難僅憑自訴人有瑕疵之指訴遽認被告陳堂涉有此部份犯
    行。綜上所述，被告丁○○上開所辯應堪採信，此外，復查無其他積極證據足資
    認定被告丁○○有何自訴人所指不法之行為，罪嫌尚屬不足，應為被告丁○○無
    罪之諭知。
肆、本案審理範圍係以自訴人甲○○於本院九十一年五月二十一日當庭確認之自訴範
    圍為準，附此敘明。
據上論斷，應依刑事訴訟法第三百四十三條、第二百九十九條第一項前段、第三百零
一條第一項，刑法第二百十六條、第二百十條、第二條第一項前段、修正後第四十一
條第一項前段，罰金罰鍰提高標準條例、第二條，判決如主文。
中    華    民    國    九十一      年      五      月      三十一      日
                                臺灣彰化地方法院刑事第二庭
                                    法      官  康  弼  周
右正本證明與原本無異。
如不服本判決，應於判決送達後十日內向本院提出上訴狀( 須附繕本 )。
告訴人或被害人對於判決如有不服具備理由請求檢察官上訴者，其上訴期間之計算係
以檢察官收受判決正本之日期為準。
                                    法院書記官  詹  國  立
中    華    民    國    九十一      年      六      月      七          日
刑法第二百十六條
行使第二百十條至第二百十五條之文書者，依偽造、變造文書或登載不實事項或使登
載不實事項之規定處斷。
刑法第二百十條
偽造、變造私文書，足以生損害於公眾或他人者，處五年以下有期徒刑。
